臺灣桃園地方法院刑事判決　　　　　　 100年度簡上字第75號
上　訴　人
即　被　告　黃美鳳
選任辯護人　林見軍律師
上列上訴人即被告因詐欺案件，不服本院刑事庭於民國99年12月
31日所為之99年度壢簡字第424 號第一審刑事簡易判決（聲請簡
易判決處刑案號：98年度偵字第28632 號；移送併辦案號：99年
度偵字第16595 號），提起上訴，本院管轄之第二審合議庭判決
如下：
    主  文
上訴駁回。
    事  實
一、黃美鳳能預見將自己帳戶金融卡、密碼交與不詳身分之人使
    用，足供他人作為詐騙財物匯款之工具，竟仍基於幫助詐欺
    取財之不確定故意，於民國98年10月30日某時，在不詳地點
    ，將其前所申辦第一商業銀行西壢分行（下簡稱第一銀行）
    帳號00000000000 帳戶之存摺、金融卡及密碼，交付予真實
    姓名年籍不詳之人。而該姓名年籍不詳之人所屬之詐騙集團
    之成員，即意圖為自己不法之所有，佯稱係三民書局之查帳
    員工，而於98年10月30日下午5 時31分許撥打電話予蘇鈺琦
    ，表示蘇鈺琦前於網路購物時之付款方式誤設為分期付款，
    可幫忙更正，要求蘇鈺琦提供所使用金融卡之銀行名稱，後
    該集團之另一不詳成員即再冒稱係該銀行之行員而撥打電話
    予蘇鈺琦，稱需至提款機操作始得解除，致蘇鈺琦陷於錯誤
    ，而依指示於同日晚間6 時25分、28分、30分許，前往址設
    高雄市前鎮區○○○路191 號之第一商業銀行前鎮分行提款
    機前，陸續匯款新臺幣（下同）97,000元、2,000 元、1,00
    0 元，共計100,000 元至黃美鳳之上開帳戶，而受有損害。
    嗣因蘇鈺琦查覺受騙並報警處理，始知上情。
二、案經臺南縣警察局善化分局報請臺灣臺南地方法院檢察署檢
    察官呈請臺灣高等法院檢察署檢察長令轉臺灣桃園地方法院
    檢察署檢察官偵查後聲請以簡易判決處刑。
    理  由
一、被告黃美鳳固不否認確曾向第一銀行申辦上開帳戶及金融卡
    、密碼使用，惟矢口否認有何幫助詐欺犯行，辯稱：其平日
    即將上開帳戶之存摺、金融卡及密碼隨身攜帶。98年10月底
    某日，其將前揭物品置放於皮包，並把皮包懸掛在機車之踏
    板掛勾上後騎乘機車外出，迄返家始發現皮包不見，並非故
    意交付予他人使用，其曾嘗試以電話向銀行掛失，但因行員
    將其之電話轉來轉去之後，就沒有下聞了，其才會在數日後
    親自至銀行掛失云云；辯護意旨則略以：被告上開帳戶之存
    摺、金融卡及密碼於98年10月30日失竊後，因翌日適逢週休
    二日，且該時為月底、月初，公司又需進行貨物盤點業務繁
    忙，況被告所工作地點並無他人得以替代職位，再復以上開
    帳戶平日甚少使用，乃決定先以公司業務為重，而遲至同年
    11月5 日始前往銀行掛失；又被告自91年起即任職於「祥發
    建材行」，財力並無窘困之處，每月更有資力支付11,500餘
    元之壽險費用，殊無將帳戶出售或轉借他人使用之必要，況
    被告尚有其他銀行之帳戶，若真要交付他人使用，大可一併
    交付之；再詐騙集團所為詐術之施行，並非以帳戶作為詐騙
    手段實施之誘餌，而係作為受領贓款之方式之一，則該帳戶
    之存在與詐騙手段之實施自欠缺直接影響之相當相果關係云
    云，經查：
    (一)本案被告所申辦第一銀行帳戶之存摺、金融卡及密碼由不
      詳之人取得後，該人所屬詐騙集團之成員即以蘇鈺琦先前
      於網路購物時設定付款方式有誤為由，使蘇鈺琦陷於錯誤
      ，而陸續匯款共100,000 元至被告所有上開帳戶中一節，
      業據蘇鈺琦於警詢中陳述明確，並有第一銀行99年1 月14
      日（99）一西壢字第14號函所附帳戶之開戶基本資料、帳
      戶交易明細、自動櫃員機交易明細等件在卷可稽，自堪以
      認定。
    (二)被告雖以前揭情詞置辯，惟查：
      1.個人金融帳戶乃個人理財之重要工具，一旦遺失，衡情
        一般人均會立即向開戶銀行申請掛失，然依被告所辯，
        其於發現上開金融卡、密碼遺失後，竟未立即向銀行掛
        失或報案，併有第一銀行99年4 月1 日（99）一西壢字
        第60號函附卷可佐，自顯與常情有悖。選任辯護人固辯
        稱：因失竊翌日為週休二日，又適逢被告任職公司業務
        繁忙之際，且被告工作之處無他人可替代職位，才會選
        擇先以公司為重云云，然現今各家銀行均有設置24小時
        之語音專線，縱使為假日，亦會有專人服務，並無親自
        至銀行辦理掛失之必要，此為公眾週知之事項，是選任
        辯護人徒以此為由，辯稱被告無法立即掛失云云，自不
        足採信。至被告雖亦辯稱其曾嘗試先以語音掛失，但因
        銀行人員將其之電話轉來轉去，後來就沒有下聞云云，
        惟若被告所辯為真，則被告既已撥打電話向銀行為掛失
        ，衡情應無在銀行未有任何明確回覆結果之情形下，即
        逕予放棄之可能；況被告在本院審理中亦辯稱：因其認
        為將存摺與提款卡放在家中不安心，怕會遭到小偷，才
        會將已鮮少使用之本案帳戶存摺、提款卡隨身攜帶等語
        ，足認被告自身亦知悉若上開物品失竊，將有可能造成
        財產之損失或引發不必要之麻煩，則被告一方面因擔心
        存摺、金融卡遭竊而隨身攜帶，一方面卻又在果真失竊
        後未予積極掛失而決定以公司業務為重，兩者豈不互相
        矛盾？再被告迭於警詢、偵查中均未曾提及其曾先嘗試
        以電話掛失，而係在本院審理中始為此等陳述，且又旋
        稱其究竟係何日撥打電話，其亦記不得了等語，復參以
        上開第一銀行之函文，其上亦僅有記載被告之帳戶在98
        年10月30日當日並未辦理存摺、金融卡掛失手續，惟在
        翌日即由高雄市苓雅分局三多路派出所通報詐欺，設為
        警示戶等語，並未提及被告嗣後有以電話掛失之相關紀
        錄，則被告究竟有無先以電話向銀行為掛失，實有疑義
        ，自不為本院所採信。
      2.次查：依被告所辯，其當日所遺失者僅有存摺與金融卡
        ，並未將密碼一同置放，至其原所設定之密碼，則係自
        其住家電話中任取6 個號碼為之等語，而現今自動櫃員
        機之操作模式，若輸入密碼錯誤達3 次，金融卡即會遭
        沒收，且被告所設定之密碼又非係其之生日或身分證號
        碼，則純就數學概念而言，6 位密碼（每位密碼均自 0
        至9 中任選一數字，且得重複）之排列組合即有「10的
        6 次方」種可能，實難想像若非係被告親自將密碼告知
        他人，他人又豈可能在3 次之機會中即可明確猜中密碼
        ？甚且，就取得上開帳戶之第三人而言，該人既有意利
        用上開帳戶作為詐騙之工具，當無選擇一隨時可能遭真
        正存戶掛失而無法使用帳戶之可能，輔以現今社會上，
        確實存有不少為貪圖小利而出售自己帳戶供人使用之人
        ，是該人僅需付出少許之金錢，即可取得可完全操控而
        無遭掛失風險之帳戶，則該人實無以此方式取得上開帳
        戶之必要，質言之，若拾得之人於不瞭解該帳戶是否尚
        能正常使用之情形下，即逕以之作為詐欺之工具，當存
        有遭被告在該人尚未行詐前，或行詐後，尚未將帳戶內
        之款項提領出前，即將上開帳戶掛失之極高風險，並導
        致無法遂其詐財之目的，衡諸社會常態，該人絕無將涉
        及詐騙成否之關鍵置於如此不確定境地之可能。被告之
        選任辯護人固於刑事上訴理由狀中稱：理論上任何數字
        密碼只要時間允許、沒有錯誤次數之限制，再加上現今
        科技日新月異，破解密碼應非難事云云，惟辯護人在同
        書狀中亦稱金融卡通常按錯3 次，卡片便出不來了等語
        ，足認辯護人亦知悉有關金融卡之密碼顯非屬所謂「時
        間允許且沒有錯誤限制」之情形，則辯護人於未具體指
        明現今究有何種技術得以輕易破解他人金融卡之密碼之
        情形下，空言辯稱因科技日新月異，破解密碼並非難事
        ，故無法證明本案之金融卡、密碼等物並非係由被告親
        自交付予詐騙集團成員云云，自委無可採。
      3.再查：被告於警詢中乃係明確供稱：其係在98年10月30
        日將本案帳戶之存摺、金融卡、密碼「遺失」等語，而
        此時間又核與蘇鈺琦接到詐騙電話後將現金匯入被告上
        開帳戶之日期相符，再參以被告上開辯稱其之帳戶存摺
        、金融卡僅係單純遺失一節不為本院所採信已如上述，
        是堪認被告所有上開帳戶之金融卡、密碼應非遺失，而
        係被告於98年10月30日某時，在某不詳地點親自交予他
        人使用無疑。
      4.復查：金融存款帳戶事關存戶個人財產權益之保障，與
        存戶之金融卡、密碼結合，其專屬性、私密性更形提高
        ，除非本人或與本人具相當密切關係者，難認有何理由
        可自由流通使用存摺等物，一般人亦有應妥為保管存摺
        等物，以防止被他人冒用之認識，縱有特殊情況偶有將
        存摺等物交付他人之需要，亦必深入瞭解其用途後再行
        提供使用，恆係吾人日常生活經驗與事理之然。況時下
        以人頭帳戶詐騙被害人匯款之行為甚為猖獗，此經媒體
        廣為報導，政府機關及各家金融行庫尚多次呼籲民眾應
        謹慎控管已有帳戶且勿交付個人帳戶以免淪為詐騙者之
        幫助工具，是依一般人之智識及社會生活經驗，對於悖
        於常情而要求他人交付帳戶者，係以遂行存提款紀錄不
        易循線追查為目的，進而將該帳戶用於不法用途此節，
        應可產生合理之懷疑，而不隨意將帳戶交出而成為他人
        犯罪之幫兇。又被告為高職畢業，且為本案犯行時已逾
        50歲，衡情並非毫無社會閱歷或智識程度異常之人，是
        其對將上開帳戶之存摺、金融卡、密碼交付他人後，係
        提供詐騙集團作為人頭帳戶使用，藉以存、提詐欺他人
        所得之款項並逃避追查之情，縱非出於確信，亦應有所
        認識，則被告仍執意為之，其顯然具備縱使遭人利用其
        金融帳戶實施詐欺犯罪亦不違背其本意之未必故意，至
        為灼然，準此，被告空言辯稱其並無幫助詐欺之故意云
        云，自亦不足採信。至提供帳戶予他人，雖非幫助詐騙
        集團施行詐術，然若無此等帳戶之存在，集團成員於慮
        及若以自己之帳戶作為被害人存入受騙款項之帳戶，將
        使自己真實身分洩露而成為刑事追訴對象之後果下，勢
        必需再另謀他法以取得詐欺款項，則被告提供帳戶予他
        人使用之行為，自係以幫助詐騙集團順利遂行其等詐欺
        之犯行（取得被害人交付之財物），是被告之幫助行為
        當與詐騙集團正犯所實施之詐欺犯行間具有直接之影響
        ，而該當於幫助犯無訛，準此選任辯護人此部分所辯，
        仍不足採。
      5.末查：選任辯護人固辯稱：被告自91年間起即任職於「
        祥發建行材」，每月更身能力支付萬餘元之壽險費用，
        況被告尚有其他銀行之帳戶，若真欲出售以營利，為何
        未一併出售予他人，足證本案之帳戶存摺、金融卡確係
        被告不慎遺失云云，惟查：被告每月均有支付保險費一
        節，雖據提出郵局存摺影本1 份為證，然其上並未有每
        月固定薪資入帳之相關紀錄，則是否據此即可證明被告
        之經濟能力如何，已有疑義；況犯罪本即不以取得代價
        為必要，被告究係基於牟利之意圖而出售，或係本諸親
        戚、朋友之情誼而出借，甚或係欲出售、出租若干帳戶
        之存摺、金融卡、密碼予他人使用，均與被告之犯行是
        否成立並無影響，是憑此仍不足使本院為有利於被告之
        認定，附此敘明。
    (三)綜上所述，本案事證明確，被告犯行洵堪認定，自應依法
      論科。
二、核被告黃美鳳所為，係犯刑法第30條第1 項前段、第339 條
    第1 項之幫助詐欺取財罪，其以幫助他人遂行詐欺取財犯行
    之意思而參與犯罪構成要件以外之行為，為幫助犯，依刑法
    第30條第2 項之規定，減輕其刑。另移送併辦部分與聲請簡
    易判決處刑部分，係屬同一事實，本院自應併予審究。原審
    以被告犯罪事證明確，援引刑事訴訟法第449 條第1 項、第
    454 條第2 項，刑法第339 條第1 項、第30條第1 項、第 2
    項、第41條第1 項前段，刑法施行法第1 條之1 第1 項、第
    2 項前段，並審酌被告率將提款卡交付他人充為犯罪收贓之
    用，不僅助長詐欺等財產犯罪於社會上充斥橫行，且因有「
    人頭戶」包藏掩飾致而查緝困難之故，主犯成員遂有恃無恐
    ，行徑乃更加囂張、狂放，直視法律為無物、若敝屣馴致台
    灣漸成各種財產犯罪者之樂園，如入無人之境，是見被告犯
    行所生之危害極鉅，事後猶飾詞圖卸，態度不佳且未見悔意
    ，兼衡其自91年間起迄98年12月28日檢察官偵查時，均在「
    祥發建材行」任職，此據其於偵查中供明，依其就業歷程之
    所獲及所能累積之資力，顯較始終無業或長期待業者為佳，
    再者，自由刑倘准易科罰金，折算標準當應考量為換取自由
    勢須支付而無從豁免之代價暨依其職業、身分所應有之資力
    等節予以綜合酌定，方能在財力豐貧各異、優劣參差者間維
    持刑罰執行之有效性及公平性等一切情狀，量處有期徒刑 4
    月，並諭知如易科罰金，以2,000 元折算1 日之折算標準，
    復敘明被告交出之提款卡及存摺，核無證據可憑認其仍具保
    留所有權之意，又被告既僅為幫助犯，與正犯間要無「共同
    正犯連帶責任原則」之適用，故前揭存摺、金融卡於法自不
    得諭知沒收，經核認事用法均無違誤，量刑亦屬妥適。
三、選任辯護人雖另以原審判決率將詐騙集團犯罪之一般社會狀
    況，以及被告事後猶飾詞圖飾，態度不佳且未見悔意等情事
    作為量刑依據，顯不合法，且被告前並無相同前案紀錄，透
    過該帳戶之不法所得僅有100,000 元之數，被告又未因此從
    中得利，況正犯之量刑亦未見原審有所說明，則既無正犯判
    決量刑之對照，又如何得知原審確已適用刑法第30條第2 項
    之規定予以減輕其刑？末現今法院一般對相類案件所諭知之
    易科罰金折算標準為1,000 元，原審卻諭知以較重之 2,000
    元，其量刑亦顯有不當云云。經查：
    (一)按法官於有罪判決如何量處罪刑，甚或是否宣告緩刑，均
      為實體法賦予審理法官裁量之刑罰權事項，法官行使此項
      裁量權，自得依據個案情節，參酌刑法第57條所定各款犯
      罪情狀之規定，於法定刑度內量處被告罪刑；除有逾越該
      罪法定刑或法定要件，或未能符合法規範體系及目的，或
      未遵守一般經驗及論理法則，或顯然逾越裁量，或濫用裁
      量等違法情事之外，自不得任意指摘其量刑違法，最高法
      院著有80年臺非字第473 號、75年臺上字第7033號、72年
      臺上字第6696號、72年臺上字第3647號等判例可資參照。
      準此，法官量刑，如非有上揭明顯違法之情事，自不得擅
      加指摘其違法或不當，合先敘明。
    (二)本案原審已明確敘明係因被告輕率將帳戶交付予詐欺集團
      使用，方致使詐欺之主犯成員有恃無恐，並肆無忌憚不斷
      行騙，造成現今社會詐欺犯行充斥，故認定被告行為所生
      危害甚鉅，且實際上被告之行為確亦幫助他人犯罪而造成
      蘇鈺琦受有損害，是原審判決上開所述不僅係詐欺集團之
      一般社會狀況，亦顯係本案具體所發生之情狀，原審據為
      量刑之依據，當屬合法；另本案被告除明知係自行將上開
      帳戶存摺、金融卡及密碼交付予他人使用，卻迭於警詢、
      偵查及本院審理中仍狡辯「不慎遺失」外，更從未曾表示
      願填補因其之行為所造成之損害（即未提及欲與被害人蘇
      鈺琦和解），顯未自我反省，自足以認定其之犯後態度不
      佳且不具悔意，是縱原審判決疏未論及被告未與被害人達
      成和解之情狀，究仍不得據以認定原審之量刑違法。
    (三)本案因未併予查獲詐欺集團之正犯，則於正犯之人別、犯
      罪之動機、手段、品行、智識等刑法第57條所規定事項均
      付之闕如之情形下，原審自無法就正犯之刑度為適當評價
      ，況有期徒刑之減輕，仍須於減輕之最高度與最低度範圍
      內，審酌一切情狀以為科刑輕重之標準，質言之，就各該
      行為人仍應予以各別獨立判斷，是原審判決既已明確敘明
      係爰引刑法第30條第2 項減輕之規定，再審酌本案被告之
      相關情狀後，始量處被告上開刑度，於法已無違誤之處，
      且本院衡酌被告雖無相同犯罪之前案紀錄，又依卷內所示
      資料，亦無法證明被告因此獲有利益，然其之行為造成被
      害人所受損害匪輕，復又態度不佳等情，認原審量處被告
      有期徒刑4 月，亦屬妥適；末刑法第41條第1 項既規定易
      科罰金之折算標準得以1,000 元、2,000 元、3,000 元折
      算1 日，即顯已賦予法官就個案有裁量之空間，而原審判
      決就此亦具體指明係在考量被告自承有工作收入，且自由
      刑倘准易科罰金，折算標準當應考量為換取自由勢須支付
      而無從豁免之代價暨依其職業、身分所應有之資力等節予
      以綜合酌定，方能在財力豐貧各異、優劣參差者間維持刑
      罰執行之有效性及公平性等情後，始諭知易科罰金之折算
      標準為2,000 元，並非無端、恣意或有濫用裁量之情事存
      在，是仍不得認原審此部分之量刑違法或不當。
    (四)準此，原審判決之量刑既未有逾越法定刑或法定要件，或
      未能符合法規範體系及目的，或未遵守一般經驗及論理法
      則，或顯然逾越裁量，或濫用裁量等違法情事之情形，則
      選任辯護人徒以上開事項為由，辯稱原審量刑違法或失當
      ，自非可採信。
四、綜上所述，原審判決認事用法並無違誤，量刑亦屬妥適，當
    應予以維持。被告上訴意旨猶以前揭情詞否認犯行云云，指
    摘原判決不當，為無理由，應予駁回。
據上論斷，應依刑事訴訟法第455 條之1 第3 項、第364 條、第
368 條，判決如主文。
本案經檢察官洪敏超到庭執行職務。
中    華    民    國   100    年    4     月    29    日
                    刑事第十庭  審判長法  官  江德民
                                      法  官  黃鏡芳
                                      法  官  蘇昌澤
以上正本證明與原本無異。
不得上訴。
                                      書記官  李佳穎
中    華    民    國   100    年    5     月    2     日